【裁判字號】    99,易,1597
【裁判日期】    990930
【裁判案由】    詐欺
【裁判全文】
臺灣臺北地方法院刑事判決              99年度易字第1597號
公  訴  人  臺灣臺北地方法院檢察署檢察官
被      告  乙○○原名桂珍珍.
選任辯護人  舒建中律師
            黃福雄律師
            邱玉萍律師
上列被告因詐欺案件，經檢察官提起公訴（98年度偵續字第293
號），本院判決如下：
    主  文
乙○○無罪。
    理  由
壹、公訴意旨略以：被告乙○○（原名桂珍珍）於民國95年1 月
    間，在臺北市○○路○段203號2樓D座開設藝品店，詎其竟意
    圖為自己不法之所有，向告訴人丙○○詐稱其所有如附表所
    示之名家畫作，願廉價出售云云，使告訴人陷於錯誤，誤認
    該等畫作均係真畫，遂與桂珍珍約定以附表所示之價格，總
    計新臺幣（下同）2100萬元購買該等畫作。嗣因告訴人委由
    甲○○送交香港佳士得等拍賣公司拍賣該等畫作，惟均遭退
    件後，始發覺該等畫作係屬假畫，因認被告涉犯刑法第 339
    條第1項之詐欺取財罪嫌等語。
貳、按犯罪事實應依證據認定之，無證據不得認定犯罪事實。不
    能證明被告犯罪或其行為不罰者，應諭知無罪之判決。刑事
    訴訟法第154條第2項、第301條第1項分有明文，又認定犯罪
    事實所憑之證據，雖不以直接證據為限，間接證據亦包括在
    內，然而無論直接證據或間接證據，其為訴訟上之證明，須
    於通常一般之人均不致有所懷疑，而得確信其為真實之程度
    者，始得據為有罪之認定，倘其證明尚未達到此一程度，有
    合理之懷疑存在而無從使事實審法院得有罪之確信時，即應
    由法院為諭知被告無罪之判決，最高法院76年臺上字第4986
    號判例意旨可資參照。次按刑事訴訟法第161條已於91年2月
    8日修正公布，其第1項規定：檢察官就被告犯罪事實，應負
    舉證責任，並指出證明之方法。因此，檢察官對於起訴之犯
    罪事實，應負提出證據及說服之實質舉證責任。倘其所提出
    之證據，不足為被告有罪之積極證明，或其指出證明之方法
    ，無從說服法院以形成被告有罪之心證，基於無罪推定之原
    則，自應為被告無罪判決之諭知，最高法院亦著有92年臺上
    字第128號判例意旨可資參照。再按刑法第339條第1 項詐欺
    罪之成立，以意圖為自己或第三人不法所有，以詐術使人將
    本人或第三人之物交付為要件。所謂以詐術使人交付，必須
    被詐欺人因其詐術而陷於錯誤，若其所用方法，不能認為詐
    術，亦不致使人陷於錯誤，即不構成該罪（最高法院46年臺
    上字第260號判例意旨參照）。
參、公訴人認被告乙○○涉犯本件詐欺之犯行，無非係以證人即
    告訴人之指述、證人甲○○之證述、告訴人簽發之支票及存
    摺影本、北京九歌國際拍賣有限公司（下稱九歌公司）委託
    拍賣書（見臺灣臺北地方法院檢察署98年度偵續字第293 號
    卷第31頁）、香港佳士得拍賣公司（下稱佳士得公司）之退
    件領取單（見同上偵續卷第32頁）及社團法人中華民國畫廊
    協會（下稱畫廊協會）99年1月18日（99）畫協字第0002 號
    函（見同上偵續卷第152頁至第156頁）為其主要論據。
肆、證據能力方面：
一、按被告以外之人於審判外之言詞或書面陳述，除法律有規定
    者外，不得作為證據。刑事訴訟法第159 條定有明文。又被
    告以外之人於檢察事務官、司法警察官或司法警察調查中所
    為之陳述，與審判中不符時，其先前之陳述具有較可信之特
    別情況，且為證明犯罪事實存否所必要者，得為證據，同法
    第159條之2亦有明定。另按被告以外之人於審判外之陳述，
    雖不符前4 條之規定，而經當事人於審判程序同意作為證據
    ，法院審酌該言詞陳述或書面陳述作成時之情況，認為適當
    者，亦得為證據；當事人、代理人或辯護人於法院調查證據
    時，知有第159條第1項不得為證據之情形，而未於言詞辯論
    終結前聲明異議者，視為有前項之同意，同法第159條之5規
    定甚明。查告訴人於警詢及檢察事務官詢問之證述，對被告
    而言，屬審判外之陳述，而證人丙○○已於本院審理時具結
    作證，其證述與警詢及檢察事務官詢問之證述內容大致相符
    且更為詳細，是其警詢及檢察事務官詢問之筆錄非為證明本
    件犯罪事實所必要，未具有不可取代性，且辯護人於本院準
    備程序亦主張上開警詢及檢察事務官詢問證述均無證據能力
    （見本院卷第23頁），並無上開同意或視為同意做為證據之
    情形，揆諸前開規定，告訴人於警詢及檢察事務官詢問之證
    述應無證據能力。
二、次按被告以外之人於偵查中向檢察官所為之陳述，除顯有不
    可信之情況者外，得為證據。又偵查中對被告以外之人所為
    之偵查筆錄，性質上雖屬傳聞證據，惟現階段刑事訴訟法規
    定檢察官代表國家偵查犯罪、實施公訴，依法其有訊問被告
    、證人及鑑定人之權，證人、鑑定人且須具結，而實務運作
    時，檢察官偵查中向被告以外之人所取得之陳述，原則上均
    能遵守法律規定，不致違法取供，其可信度極高，是以被告
    以外之人前於偵查中所為之證述，除反對該項供述得具有證
    據能力之一方，已釋明「顯有不可信之情況」之理由，不宜
    遽指該證人於偵查中之陳述不具證據能力。查告訴人及證人
    甲○○於偵查陳述雖均屬傳聞證據，然被告或辯護人並未提
    及有何顯不可信之情況，況告訴人及甲○○均於本院審理中
    以證人身分經交互詰問，已足保障被告之對質詰問權，是渠
    等於偵查中之陳述，自均具有證據能力。
三、至上開其餘非供述證據部分，查無違反法定程序取得之情，
    依刑事訴訟法法第158條之4規定反面解釋，亦具證據能力。
    辯護人雖質疑九歌公司委託拍賣書及佳士得公司之退件領取
    單等文書之真正及證據能力，然該等文書之取得均經證人丙○○及甲○○分別證述在卷，已足擔保其真正，且公訴人提
    出該等文書，係以不具供述性質之文書內容為證據之書證，
    並非供述證據，自無傳聞法則之問題。辯護人另指摘上開畫
    廊協會函文無證據能力，然該函之作成顯係從事業務之該協
    會於業務上所須製作之證明文書，並無顯有不可信之情況，
    依同法第159條之4第2款規定亦具證據能力，附此敘明。
伍、實體方面：
一、訊據被告固坦承有將如附表所示之畫作（照片見臺灣臺北地
    方法院檢察署97年度他字第6819號卷第58頁至第72頁）售予
    告訴人及收受上開告訴人簽發之支票（見同上他字卷第78頁
    至第95頁）等情，惟堅詞否認有何詐欺之犯行，辯稱：上開
    畫作係其十幾年前所購買，已收藏十餘年，是告訴人主動希
    望被告出售，告訴人並非直接向其購買上開畫作，而係前購
    買數批畫作、瓷器、玉石後，事後想更換其中部分物品，方
    陸續更換為上開畫作，告訴人係積極挑選欲更換之物品，僅
    與被告討論同不同意更換，從未論及上開上開畫作之品質、
    來源或真偽，亦未要求其提供任何保證，其亦未向告訴人保
    證上開畫作經過鑑定係真畫，並無證據證明上開畫作為假畫
    ，亦無證據足資證明被告出售畫作時明知上開畫作是假畫等
    語。經查，被告有曾出售如附表所示之畫作予告訴人及收受
    上開告訴人簽發之支票等情，業經被告坦承不諱，核與證人
    丙○○之證述相符，並有上開支票影本附卷可稽，該情固堪
    認定。惟查：
  (一)證人甲○○證人之證述部分：
  1.證人甲○○於偵查中證稱：告訴人要其拿一批林風眠的畫去
    拍賣公司鑑定，因為拍賣公司之鑑定比較有依據，嗣於95年
    3 月21日，告訴人要其拿去給北京翰海拍賣公司（下稱翰海
    公司），該公司看了不想收，認為有問題，其還是要該公司
    留下，後來該公司說是假的，要其帶回等語（見同上偵續字
    第293 號卷第67頁）。惟證人甲○○於本院審理中卻證稱：
    其受告訴人委託將林風眠之「仕女」及「蘆雁」送至北京翰
    海拍賣公司拍賣，該公司經過近1 個月時間，認為該等畫作
    不對，要求其取回等語，嗣經辯護人質疑證人甲○○提出卷
    附之翰海公司委託拍賣合同書，其上所載拍賣標的僅有有作
    者「林風眠」、名稱「仕女」乙項，證人甲○○始改稱：當
    場「荷花」那幅畫該公司不收，因為認為畫的比較差等語。
    辯護人復詰問證人：「他們說東西不對，有無告訴你原因」
    ，證人甲○○答稱：「大概就是可能不是林風眠的畫」，於
    辯護人進一步追問：「他有無告訴你，東西不對之具體原因
    為何」時，證人甲○○卻答稱：「他們不會告訴我」（以上
    見本院卷第57頁至第58頁）。是證人甲○○就送翰海公司拍
    賣畫作之標的及該公司處理與回應之方式之證述，前後不一
    且相矛盾，是尚難以證人甲○○有瑕疵之證述，即遽認上開
    證人甲○○送拍賣之「仕女」畫作為假。
  2.證人甲○○雖於偵查中證稱：一般拍賣公司退件就是假的等
    語（見同上偵卷第67頁），然證人係就所見聞事項而為陳述
    ，本件甲○○並非鑑定人或專家證人，其上開就拍賣公司經
    營流程之陳述，核屬推論或臆測之詞，尚非可採。
  3.證人甲○○於偵查中復證稱：其於95年7、8月時拿去北京佳
    德公司，後來也是退件，其中有一件是吳冠中的畫，佳德公
    司是直接請吳冠中看，吳冠中說是假的，此係佳德公司油畫
    部的人所言等語（見同上偵卷第67頁至第68頁），且於本院
    審理中亦證稱：其有拿林風眠之荷花、白鷺鷥及吳冠中之油
    畫版畫去香港佳士得拍賣公司，門市收件後不到一週即電話
    通知表示物品不適合拍賣，要求其取回，其私下有詢問不能
    拍賣之原因，該公司表示東西不對，就不拍賣等語（見本院
    卷第58頁）。然按人就其本人親身經歷目擊之事實經過而為
    到庭陳述之證言，固得採為被告斷罪之證據資料。惟如證人
    係就其得自他人之傳聞事實而為到庭轉述者，則仍屬於傳聞
    證據，在該傳聞未經調查證實其為真實之前，仍不得採為判
    決之基礎。證人甲○○上開證述顯係分別轉述佳德公司及佳
    士得拍賣公司人員之說詞，就佳德公司部分並無任何證據可
    佐證該傳聞之真實性，就佳士得拍賣公司部分，卷附該公司
    委託拍賣退貨領取單僅足證明證人甲○○領件之事實，尚無
    從據此判定該等傳聞之真實性，本院尚無從依證人甲○○上
    開證述認定其所送拍賣公司之畫作為假。
  4.綜上，本院無從依證人甲○○證人之證述，認定附表所示且
    經證人甲○○送交上開拍賣公司拍賣之畫作為假，遑論其餘
    未經證人甲○○送交拍賣之畫作，即依證人甲○○證人之證
    述，尚不能認定附表所示之畫作為假畫，洵難為被告不利之
    認定。
  (二)證人丙○○之證述部分：
  1.證人丙○○雖於審理中證稱：上開畫作是仿製作者之風格，
    即偽造作者之簽名及畫風，其託證人甲○○拿去佳士得公司
    鑑定，九歌公司是白志良親自至店內拿回去鑑定，都說是假
    的，其還問過很多人都說是假的，檢察官要求其拿至畫廊協
    會鑑定，協會也說全部是假的等語（見本院卷第51頁）。然
    證人丙○○並非鑑定人或專家證人，是其所述上開畫作是仿
    製作者之風格等語，核屬推論或臆測之詞，尚非可採，且其
    證述上開畫作為假之證詞，亦顯係分別轉述甲○○、白志良
    等他人之說詞，就佳士得拍賣公司部分，無從據該公司委託
    拍賣退貨領取單判定該等傳聞之真實性，已如上述；九歌公
    司部分，依卷附該公司委託拍賣書，僅足證明告訴人曾委託
    九歌國際拍賣公司拍賣畫作之事實，亦無從據此判定該等傳
    聞之真實性；至畫廊協會部分，依上開函文所示，該會係表
    明：根據該會鑑定鑑價委員初步檢視申請資料內容後，依該
    會鑑定鑑價辦法第三項第3點及第8點，礙難進一步繼續提供
    鑑定鑑價服務等語（見同上偵續卷第152 頁），足認該會未
    曾就上開畫作為鑑定，而僅初步檢視證人丙○○提交之申請
    資料，是尚難據此認定上開畫作即為假畫，是本院尚無從依
    證人丙○○上開證述認定上開畫作為假。
  2.證人丙○○雖又證稱：被告有向其保證上開畫作為真等語（
    見本院卷第56頁）。惟觀諸證人丙○○於警詢均未曾為上開
    之表示（見同上他字卷第44頁至第47頁及第50頁至第51頁）
    ；於檢察事務官詢問時稱（與警詢之陳述均無證據能力僅供
    彈劾用）：被告有告訴其上開畫作是真的，不然其為何要花
    那麼多錢去買等語（見同上偵卷第6 頁）；於偵查中則稱：
    被告賣給其畫，表示畫是從大畫廊買來，也有請專家鑑定過
    ，但不知道專家是何人，對方證明是真的等語（見同上偵續
    卷第7 頁、第70頁）；於審理中則稱：被告說是跟很大畫廊
    買的，而且有鑑定過是真的才買等語。是證人丙○○歷次之
    陳述，或未曾提及被告有向其保證上開畫作為真，或表示被
    告有告訴其上開畫作是真的，或稱被告因上開畫作有鑑定過
    是真的被告才買，前後陳述均有所出入，則被告是否確曾向
    證人丙○○保證上開畫作為真，即非無疑。況證人丙○○為
    本件之告訴人，立場非無偏頗之虞，且其曾於偵查中具狀陳
    稱：上開畫作曾經毛筆專家潘文登先生鑑定上開畫作為假畫
    云云（見同上偵續卷第159 頁），然證人潘文登經檢察官傳
    訊到庭證稱：其是作筆墨賣工具，不認識告訴人，對畫也不
    懂，亦未曾見過上開畫作等語（見同上偵續卷第159 頁至第
    160 頁），是證人丙○○之憑信性顯然欠佳，即難以證人丙○○該等證述，遽認被告有何施用詐術之行為。
  3.證人丙○○於偵查中另陳稱：其沒有買過林風眠的畫，其敢
    買是因為其相信被告之身分，因其認識被告時，朋友表示被
    告父親是參謀總長，被告自己沒有自稱過，但是被告住在僑
    福豪宅，店很大，而且被告一直表示自己是專家，在歷史博
    物館辦過展覽，被告之身分讓其不敢懷疑被告，其知道林風
    眠畫作之行情，大幅至少有七、八百萬，小幅也有一、二百
    萬，其用低於市價之行情購入，是因其為生意人，想說可以
    賺一倍等語（見同上偵續卷第70頁），足認告訴人係基於朋
    友傳述被告之家庭背景及自行觀察被告之居住地點，而認定
    上開畫作必然為真畫，並基於牟利之動機而購買上開畫作，
    尚難認被告有何施用詐術之行為。
  4.告訴人對於被告所稱上開畫作曾經陸續更換等情並爭執，且
    於本院證稱：其花905萬購買時，其中有3張畫還有趙無極的
    畫，其有拿回去跟其畫冊比，結果是一模一樣的畫，其認為
    同樣的畫不可能有2幅，故以該3幅畫交換附表所示楓樹、四
    鶴2幅，被告原本要賣每幅400萬元，經其殺價後實際開票及
    交付現金共700 萬元，其仍繼續跟被告購買，是看被告之身
    價，且想說如果買到假的，被告也會讓其換畫或退錢等語（
    見本院卷第55頁反面），足認告訴人確有於發現所購買上開
    趙無極的畫有假時，並未向被告追究，反持而向被告要求換
    取附表所示楓樹、四鶴等畫，被告亦予同意之情形，益徵被
    告並未施用詐術誘使告訴人購買，否則即無同意換畫之必要
    ，且難認告訴人有何陷於錯誤可言。
  5.綜上，依證人丙○○之證述，尚難認定上開畫作為假，且難
    認被告有何施用詐術之行為及告訴人因而陷於錯誤可言。
  (三)至卷附九歌公司委託拍賣書僅足證明證人丙○○曾委託九歌
    公司拍賣畫作之事實，佳士得公司之退件領取單亦僅足證明
    證人甲○○領件之事實，而畫廊協會上開函文亦不足認定上
    開畫作即為假畫，均已如上述，即均難為不利被告之認定。
二、綜上所述，本件依公訴人所提證據，尚不足認定上開畫作為
    假，及被告有何施用詐術之行為，及致告訴人陷於錯誤之情
    形，本院認尚未達於通常一般之人均不致有所懷疑之有罪確
    信心證，基於無罪推定之原則，自不能為被告有罪之認定，
    此外，復查無其他積極證據足資證明被告確有公訴人所指之
    犯行，揆諸首開說明，本件犯罪尚屬不能證明，應為被告無
    罪之諭知，以昭審慎。
據上論斷，應依刑事訴訟法第301條第1項，判決如主文。
本件經檢察官黃碧玉到庭執行職務。
中    華    民    國    99    年    9     月    30    日
                  刑事第十四庭   審判長法  官  吳冠霆
                                       法  官  陳琪媛
                                       法  官  賴武志
以上正本證明與原本無異。
如不服本判決應於收受送達後10日內向本院提出上訴書狀，並應
敘述具體理由；其未敘述上訴理由者，應於上訴期間屆滿後20日
內向本院補提理由書（均須按他造當事人之人數附繕）「切勿逕
送上級法院」。
                                       書記官  劉麗英
中    華    民    國    99    年    9     月    30    日
附表
┌──┬─────┬───┬──────┬────────┐
│編號│  品名    │ 作者 │價金（萬元）│    備註        │
├──┼─────┼───┼──────┼────────┤
│  1 │牧童騎牛  │李可染│   200      │48公分×70公分  │
├──┼─────┼───┼──────┼────────┤
│  2 │裸女油畫  │吳冠中│   200      │41公分×41公分  │
├──┼─────┼───┼──────┼────────┤
│  3 │山村      │吳冠中│    80      │46公分×46公分  │
├──┼─────┼───┼──────┼────────┤
│  4 │楓樹      │林風眠│   350      │68公分×137公分 │
├──┼─────┼───┼──────┼────────┤
│  5 │四鶴      │林風眠│   350      │68公分×137公分 │
├──┼─────┼───┼──────┼────────┤
│  6 │戲人物油畫│林風眠│   200      │51公分×61公分  │
├──┼─────┼───┼──────┼────────┤
│  7 │雙鶴      │林風眠│    80      │39公分×58公分  │
├──┼─────┼───┼──────┼────────┤
│  8 │戲人物    │林風眠│    80      │39公分×58公分  │
├──┼─────┼───┼──────┼────────┤
│  9 │漁夫      │林風眠│    80      │39公分×58公分  │
├──┼─────┼───┼──────┼────────┤
│ 10 │仕女      │林風眠│    80      │39公分×58公分  │
├──┼─────┼───┼──────┼────────┤
│ 11 │仕女      │林風眠│    80      │39公分×58公分  │
├──┼─────┼───┼──────┼────────┤
│ 12 │仕女      │林風眠│    80      │39公分×58公分  │
├──┼─────┼───┼──────┼────────┤
│ 13 │樹橋      │林風眠│    80      │39公分×58公分  │
├──┼─────┼───┼──────┼────────┤
│ 14 │荷花      │林風眠│    80      │39公分×58公分  │
├──┼─────┼───┼──────┼────────┤
│ 15 │書法證書  │林風眠│    80      │39公分×58公分  │
├──┴─────┴───┴──────┴────────┤
│合計：2,100萬元                                         │
└────────────────────────────┘

司法院資訊處製作；財團法人民間司法改革基金會備份。
